台灣高等法院民事判決　　九十年度上字第六○○號
　　　上　訴　人　甲○○
　　　被　上訴人　丙○○
　　　　　　　　　乙○○
右當事人間請求返還價金事件，上訴人對於中華民國九十年四月二十七日臺灣臺北地
方法院八十九年度訴字第一二二四號第一審判決提起上訴，本院判決如左：
    主    文
上訴駁回。
第二審訴訟費用由上訴人負擔。
    事    實
甲、上訴人方面：
壹、聲明：求為判決：
(一)原判決不利上訴人部分廢棄。
(二)被上訴人丙○○及乙○○應連帶給付上訴人新台幣（下同）三百二十二萬四千一
　　百七十一元及自民國（下同）八十九年三月三十一日起至清償日止按年息百分之
　　五計算之利息。
貳、陳述：除與原判決記載相同者，茲引用之外，補陳略稱：
(一)上訴人確因被上訴人之不當行為而造成損失，原審以帳面上尚有淨值而認開元建
    設股份有限公司（下稱開元公司）並無不足清償債務情事，顯有違誤。開元公司
    於八十五年底之淨值已不足公司資本之一半，顯應依公司法第二百十一條之規定
    召集股東會報告，採取必要措施，即時為破產之聲請，上訴人之債權可能較因強
    制執行有受償較多之金額，導致上訴人之債權無法受償而受有損害，被上訴人自
    應依公司法之規定負連帶損害賠償之責。
(二)開元公司於八十八年九月八日決議解散，由乙○○為清算人，依公司法第三百二
    十六條、三百二十七條，應立即為造具資產負債表及財產目錄，並催告各債權人
　　申報債權，然乙○○並未為任何清算行為，而丙○○於八十九年三月二十九日繼
　　任清算人，後除曾於八十九年四月九日在民眾日報刊登公告，催告債權人申報債
　　權外，亦無任何清算行為，而公司於決議解散時，尚有現金五百萬元，房屋十棟
　　，但迄今已據其自承不存在，顯見其二人未依清算人之責依法執行清算，而有所
　　失職，故被上訴人自應與開元公司負連帶清償責任。
參、證據：援用原審所提立證方法。
乙、被上訴人方面：
壹、聲明：求為判決：駁回上訴。
貳、陳述：除與原判決記載相同者，茲引用之外，補陳略稱：
(一)開元公司於八十八年九月二十一日解散時雖有資產五百九十七萬零三百七十元，
    然八十六年間負債總額超過資產總額，但上訴人仍無法舉證若開元公司於八十七
    年間宣告破產，則上訴人可能因強制執行可受償較多之金額。
(二)開元公司因上訴人給付價金遲延而解除買賣契約，後將房地改售他人，乃公司依
    法行事，丙○○並無執行業務過失，上訴人主張丙○○應與開元公司共同賠償上
    訴人之損失，實屬無據。又上訴人主張丙○○明知八十五年底時公司資產已不足
    資本二分之一卻未召開董事會云云，然開元公司八十五年之資產負債表已明白列
    示該項事實，且於八十六召開股東會報告，上訴人援引公司法第二十三條要求丙
    ○○負執行業務過失責任，亦屬無據。
(三)乙○○雖為開元公司之清算人，然伊已辭去清算人之職，而由股東會另行選任丙
    ○○為清算人，又上訴人主張乙○○未依法辦理清算及將開元公司款項侵吞入已
    部分，上訴人並未舉證以實其說，上訴人之該項主張自不可採。
(四)至於開元公司解散後之資金流向與本件並無關連，上訴人要求被上訴人舉證開元
    公司解散後之資流向為無理由。
參、證據：除援用原審所提立證方法外，並補提開元公司清算公告所刊登之廣告紙乙
    份為證。
丙、本院依職權向財政部台北市國稅局調閱開元公司歸戶財產查詢清單、八十六至八
    十八年度資產負債表及損益表等資料。
    理　　由
一、本件上訴人於原審起訴主張：伊於八十二年十一月二十九日與被上訴人丙○○所
　　代表之開元公司簽訂買賣契約，訂購開元公司所興建坐落台北市○○區○○路二
　　段一一五巷八號十三樓之建物及地下一層編號四十五號車位及其基地持分土地（
　　下稱系爭房地），買賣價金共計一千零八十八萬元，伊已依約給付各期款項，而
　　開元公司於八十六年十二月九日來函表示系爭房地業已完工領得使用執照，要求
　　給付第六十一、六十二期款項並辦理貸款交屋，伊依約給付後，發現系爭房屋有
　　諸多瑕疵，且公共設施有多項尚未完成，故請開元公司於改善後再通伊辦理貸款
　　事宜，詎料開元公司竟擅自違法將伊所訂購之系爭不動產讓售訴外人姜志菁，依
　　約開元公司應加倍賠償伊所付之價款，被上訴人丙○○為開元公司之董事，自應
　　與開元公司負連帶清償責任。又開元公司於八十五年虧損超過實收資本額二分之
　　一以上，被上訴人丙○○與乙○○均怠於申請重整或破產，致公司虧損擴大，依
　　公司法第二十三條應連帶負損害賠償之責；又開元公司解散時尚有剩餘財產五百
　　餘萬元，卻不翼而飛，被上訴人丙○○與乙○○為開元公司前後期之清算人，卻
　　未依法執行清算，廢馳職務，且將開元公司剩餘款項侵吞入己致上訴人受損，故
　　被上訴人丙○○與乙○○自有違公司法第三百二十三、三百二十四條之規定，亦
　　應依公司法第二十三條之規定負連帶賠償之責，爰依法請求判決命開元公司與丙
　　○○連帶給付六百四十四萬八千三百四十二元本息，乙○○給付六百四十四萬八
　　千三百四十二元本息，其中任一人給付後，其餘二人同免責任。（原審就上訴人
　　請求開元公司給付三百二十二萬四千一百七十一元本息部分，判決准其所請，而
　　駁回上訴人其餘之請求，上訴人僅就被上訴人丙○○與乙○○連帶給付三百二十
　　二萬四千一百七十一元本息部分提起上訴，對於其餘敗訴部分因其未聲明不服已
　　告確定)。
二、被上訴人丙○○、乙○○則以：上訴人向開元公司所購買之系爭房地，雖經限期
    催告給付期款及協同辦理銀行貸款，仍拒不履行，買賣契約已遭開元公司解除，
    並沒入其已繳價金，將系爭房地另售他人。丙○○雖為開元公司負責人，然上訴
    人與開元公司間之關係，均係依法行事，自無與公司負連帶賠償責任之理。至開
    元公司股東會決議解散清算更非丙○○個人行為，更與上訴人所稱「試圖脫免責
    任」無涉。又，乙○○及丙○○雖為開元公司前後任清算人，然開元公司之清算
    尚未完成，且其並無法證實清算人未履行法定職務，故其主張丙○○及乙○○應
    依公司法第二十三條與公司負連帶賠償責任云云，均無理由等語，資為抗辯。
三、查上訴人於八十二年十一月二十九日以一千零八十八萬元向開元公司購買系爭房
　　地，已繳納房地款共計三百二十二萬四千一百七十一元，系爭房屋已於八十六年
　　十二月九日完工領得使用執照之事實，為兩造所不爭，並有翡翠城堡房屋土地預
　　定買賣契約書在卷可稽（見原審卷第八至十三頁），自堪信為真實。至開元公司
　　違反前開買賣契約第十五條之約定，將系爭房地出售他人，依約上訴人得請求開
　　元公司將其已繳納之價金三百二十二萬四千一百七十一元退還部分，已據原審認
　　定屬實，此部分未據開元公司提起上訴，已告確定。
四、至於上訴人主張開元公司於八十五年虧損超過實收資本額二分之一以上，被上訴
    人丙○○為公司執行業務股東，乙○○為常務董事，應即宣告破產，然其竟怠於
    申請重整或破產，至伊受有損害，應依公司法第二十三條應連帶負損害賠償之責
    ；又開元公司解散時尚有剩餘財產五百餘萬元，卻不翼而飛，丙○○與乙○○為
    開元公司前後期之清算人，卻未依法執行清算，廢馳職務，且將開元公司剩餘款
    項侵吞入己致上訴人受損，故丙○○與乙○○自有違公司法第三百二十三、三百
    二十四條之規定，亦應依公司法第二十三條之規定負連帶賠償之責，則遭被上訴
    人所否認，並以前開情詞置辯，經查：
(一)按公司虧損達實收資本二分之一時，董事會應即召集股東會報告，公司資產顯有
    不足抵償其所負債務時，除得依第二百八十二條辦理者外，董事會應即聲請宣告
    破產，同法第二百十一條第一、二項定有明文，另按法人之債權人，主張法人之
    財產不能清償債務，其董事未即聲請宣告法人破產，致其債權受損害，而對董事
    請求賠償損害者，應就董事如即時為此聲請，其債權較有受償可能之事實，負舉
　　証証明之責（參見高法院六十二年台上字第五二四號判例要旨）；再按所謂公司
　　資產顯有不足抵償其所負債務，係指公司現實資產總額少於負債總額，顯然不足
　　抵償其債務而言。查開元公司於八十五年十二月三十一日製作之資產負債表，其
　　資產總額為二十億三千一百六十萬九千七百七十九元，負債總額二十億零一百八
　　十六萬八千零九十六元，淨值總額尚有二千九百七十四萬一千六百八十三元等情
　　，有八十五年資產負債表在卷可稽，依前所述，尚難認其資力不足清償債務，上
　　訴人雖主張開元公司之股本為六千萬元，八十五年底之淨值總額僅餘二千九百七
　　十四萬一千六百八十三兀，其虧損已逾股本一半，依公司法第二百十一條規定，
　　應召集股東會，採取必要措施云云，然查，公司法第二百十一條第二項規定「公
　　司資產顯有不足抵償其所負債務時，除得依第二百八十二條辦理外，董事會應即
　　聲請宣告破產』，旨在避免公司債務繼續擴大，損及公眾及債權人利益。所謂公
　　司資產顯有不足抵償其所負債務，係指公司現實資產總額少於負債總額顯然不足
　　抵償其所負債務之情形，則公司帳簿上所載資產總額，若與現實資產總額不符，
　　即帳列淨值雖為負，但依現實資產總額計算，尚足抵償其債務時，尚難謂公司資
　　產已顯不足清償其債務，而有公司法第二百十一條第二項之適用，上訴人自承開
　　元公司在八十九年九月二十一日解散時，仍有資產總額五百九十七萬零三百七十
　　元，並有八十八年九月二十一日資產負債表可參（見原審卷第九二、九四頁），
　　再依財政部台北市國稅局財北國稅資字第九○一七二六○九號函送之開元公司歸
　　戶財產查詢清單，開元公司於九十年間仍有不動產五件（見本院卷第五十頁），
　　上訴人復未舉証以資証明，自難遽認開元公司於八十五年虧損已逾股本一半以上
　　，故上訴人主張開元公司於八十五年十二月三十一日前即有破產之原因，被上訴
　　人為開元公司之董事及常務董事，未於八十五年聲請破產，應有過失云云，尚不
　　足採信。再依上開資料，亦無法証明開元公司於八十七年八月違約將系爭房屋出
　　售他人，上訴人得請求違約金時，被上訴人二人如即時為破產之聲請，其債權可
　　能較因強制執行有受償較多之金額，故上訴人依據公司法第三十五條主張被上訴
　　人應損害賠償之責，尚不足採。
(二)至於開元公司與上訴人間之系爭買賣房地契約，因上訴人給付價金遲延，經開元
　　公司催告而仍未給付，日後開元公司乃發函催告給付，僅因其未再就解除契約為
　　明確之意思表示，致其轉售他人而發生債務履行之糾紛，依此尚難認其執行公司
　　業務有違反法令之處，上訴人主張丙○○應依公司法第二十三條負連帶損害賠償
　　之責，亦不足採。
(三)又開元公司係經公司股東會決議解散並進行清算，顯非被上訴人丙○○個人行為
　　，難謂丙○○有故意辦理公司解散可言，被上訴人乙○○在開元公司股東會決議
　　解散時，被推選為清算人，但清算程序未完結前，乙○○已辭去清算人職務，由
　　公司股東會另行選任清算人丙○○繼續清算程序，已據証人謝振生在原審証明在
　　卷，並有開公司股東臨時會議講紀錄可按，難認其有何過失之處，況甲○○並未
　　舉証証明乙○○如何未依法辦理清算及確實係由丙○○、乙○○二人侵吞開元公
　　司之剩餘資產，故其主張因其過失行為致伊債權受有損害，尚屬不能証明。
五、從而，上訴人主張依據公司法第二十三條、三百二十三、三百二十四條請求被上
　　訴人應連帶給付三百二十二萬四千一百七十一元及自八十九年三月三十一日起至
　　清償日止按年息百分之五計算之利息，即屬無據，不應准許。原審所為其敗訴之
　　判決，於法並無不合，上訴意旨指摘原判決不當，求予廢棄改判，為無理由，應
　　予駁回。
六、本件事件已臻明確，兩造其餘攻擊防禦方法，及其他未經援用之事證，經本院斟
    酌後認與判決結果不生影響，爰不一一論述，併此敘明。
據上論結，本件上訴為無理由，依民事訴訟法第四百四十九條第一項、第七十八條，
判決如主文。
中　　　華　　　民　　　國　　九十一　　年　　　八　　　月　　二十一　　日
　　　　　　　　　　　　　　　　　　民事第四庭
                                　　　　審判長法　官　李　瓊　蔭
                                　　　　　　　法　官　楊　豐　卿
                                　　　　　　　法　官　張　　　蘭
右正本係照原本作成。
如不服本判決，應於收受送達後二十日內向本院提出上訴書狀，其未表明上訴理由者
，應於提出上訴後二十日內向本院補提理由書狀（均須按他造當事人之人數附繕本）
上訴時應提出委任律師或具有律師資格之人之委任狀；委任有律師資格者，另應附具
律師及格證書及釋明委任人與受任人有民事訴訟法第四百六十六條之一第一項但書或
第二項（詳附註）所定關係之釋明文書影本。
中　　　華　　　民　　　國　　九十一　　年　　　八　　　月　　二十二　　日
　　　　　　　　　　　　　　　　　　　　　　　書記官　應　瑞　霞
附註：
民事訴訟法第四百六十六條之一（第一項、第二項）：
對於第二審判決上訴，上訴人應委任律師為訴訟代理人。但上訴人或其法定代理人具
有律師資格者，不在此限。
上訴人之配偶、三親等內之血親、二親等內之姻親，或上訴人為法人、中央或地方機
關時，其所屬專任人員具有律師資格並經法院認為適當者，亦得為第三審訴訟代理人
。
